【裁判字號】    99,消債抗,2
【裁判日期】    990303
【裁判案由】    更生事件
【裁判全文】
臺灣板橋地方法院民事裁定             99年度消債抗字第2號
抗  告  人  甲○○
上列抗告人因消費者債務清理條例聲請更生事件，對於中華民國
98年12月14日本院98年度消債更字第613 號裁定提起抗告，本院
裁定如下：
    主  文
抗告駁回。
抗告程序費用新臺幣壹仟元由抗告人負擔。
    理  由
一、抗告意旨略以：抗告人每月薪資約新臺幣（下同）28,000元
    ，協商前後並無變動，但因印尼籍配偶賴芬芳係來台約兩年
    餘之新住民，尚無法工作，須由抗告人扶養，依98年度個人
    綜合所得免稅額為82,000元，則抗告人對配偶之每月支出扶
    養費用為6,834 元【計算式：82,00 0 ÷12＝6,834 】，再
    依臺北縣每人每月最低生活費用為10,792元，是抗告人每月
    可供還款之金額粗估為10,374元【計算式：28,000－10,792
    －6,834 ＝10, 374 】。然花旗銀行前所提協商內容為每月
    還款18,100元，依此還款計劃，已逾抗告人每月所得負擔之
    金額，無法維持上開必要之日常生活所須，花旗銀行上開協
    商條件未考慮抗告人之實際還款能力。此外，抗告人現年64
    歲，並患有憂鬱症及高血壓併心律不整，實無法另行兼差、
    提高收入，以達銀行所定還款標準。抗告人無力支付，不得
    已始行毀諾，原裁定僅依抗告人於毀諾前後薪資未有變化，
    無不可歸責於己之事由而駁回抗告人更生之聲請，不符合消
    費者債務清理條例之立法意旨，為此，爰請求廢棄原裁定，
    准予更生等語。
二、按債務人對於金融機構因消費借貸、自用住宅借款、信用卡
    或現金卡契約而負債務，在聲請更生或清算前，應提出債權
    人清冊，以書面向最大債權金融機構請求協商債務清償方案
    並表明共同協商之意旨，消費者債務清理條例（下稱消債條
    例）第151 條第1 項定有明文；又債務人聲請更生時，應提
    出財產及收入狀況說明書及其債權人、債務人清冊；第1 項
    財產及收入狀況說明書，應表明下列事項，並提出證明文件
    ：一財產目錄，並其性質及所在地。二最近5 年是否從事營
    業活動及平均每月營業額。三收入及必要支出之數額、原因
    及種類。四依法應受債務人扶養之人，消債條例第43條第1
    項、第6 項亦有明文規定；次按債務人依消債條例第43條第
    6 項第3 款規定所表明之收入數額，係指包括基本薪資、工
    資、佣金、獎金、津貼、年金、保險給付、租金收入、退休
    金或退休計劃收支款、政府補助金、分居或離婚贍養費或其
    他收入款項在內之所有收入數額，消債條例施行細則第21條
    第4 項亦規定甚明。再按債務人與金融機構協商成立者，不
    得聲請更生或清算，但因不可歸責於己之事由，致履行顯有
    重大困難者，不在此限；消債條例施行前，債務人依金融主
    管機關協調成立之中華民國銀行公會會員辦理消費金融案件
    無擔保債務協商機制與金融機構成立之協商，準用前項之規
    定，消債條例第151 條第5 項、第6 項亦分別定有明文。前
    開法律規定之「但因不可歸責於己之事由，致履行顯有重大
    困難者，不在此限」，其立法意旨係基於債務清償方案成立
    後，應由債務人誠實遵守信用履行協商還款條件，惟於例外
    情形下發生情事變更，在清償期間收入或收益不如預期，致
    該方案履行困難甚或履行不能，因不可歸責於己之事由，始
    能聲請更生或清算。此規範意旨在避免債務人任意毀諾已成
    立之協商，濫用更生或清算之裁判上債務清理程序。蓋以債
    務清償方案係經當事人行使程序選擇權所為之債務清理契約
    ，債務人應受該成立之協議所拘束。債務人既已與金融機構
    協商成立，如認該協商方案履行有其他不適當情形，自仍應
    再循協商途徑謀求解決。又所謂不可歸責於己之事由，係指
    出於非己身所能控制之自然力或其他人為事由，具有猝然性
    而不能預知，非人力所能參與或所能阻止，而陷於不能履行
    承諾償還自己之債務者而言，例如：債務人於履行清償期間
    遭逢重大意外災害，如車禍、火災、或罹患重大不治之惡疾
    而喪失工作能力；債務人負擔家計生活之職業工作，突然非
    自願性失業，而可預見的、持續性的無法就業謀生；因遭逢
    不可抗力之天然災害，如地震、颱風、水災而因其損害甚鉅
    致無力清償等是。
三、經查：
(一)、抗告人於本條例施行後，曾以書面向最大債權金融機構花旗
    銀行請求共同協商債務清償方案，並於97年10月20日與各債
    權銀行成立協商，約定自97年11月10日起，每月還款18,100
    元，共分52期，年利率5 ％，依各債權金融比例清償債務，
    此經臺灣臺北地方法院以97年度消債核字第9253號裁定予以
    認可，嗣抗告人繳納6 期款項後即毀諾，抗告人協商當時切
    結有工作、每月收入為28,000元等情，有花旗銀行98年9 月
    21日民事陳報狀及前開裁定、前置協商機制協議書、前置協
    商無擔保債務還款分配表暨表決結果等附件在卷可稽（見原
    審卷第90頁、第108 頁至第111 頁），堪可認定。是抗告人
    向本院聲請更生，自須審究其是否有「不可歸責於己事由致
    履行顯有重大困難」之情事。
(二)、次查，抗告人居住於臺北縣，依行政院主計處公告98年度臺
    北縣平均每人每月最低生活費用為10,792元（該最低生活費
    用已包括食、衣、住、行之費用），雖加計協商款項18,100
    元，總合為28,892元，稍略超過抗告人之每月收入28,000元
    ，然只要抗告人稍加樽節生活支出，此數百元部分，即可彌
    平負擔。
(三)、至抗告人所稱另需支出其外籍配偶之生活費用6,834 元，致
    不敷使用云云，然查，抗告人與其配偶賴芬芳係於95年11月
    12日結婚，此有市民戶口註冊登記局臺灣/ 印尼籍民摘錄結
    婚證書在卷可稽（原審卷第85頁），而抗告人係於97年10月
    20日協商成立，有前置協商機制協議書（原審卷第30.31 頁
    ）在卷可憑，顯然抗告人在同意協商條件之際，即明知而可
    得預見是否會有此項支出，然當時抗告人並未陳報此項支出
    ，復未表示有何不可負擔之情，則抗告人嗣後突以需另行支
    出其外籍配偶每月生活費致無力負擔協商還款云云，即非有
    理。
(四)、次按消費者債務清理條例（下稱債清條例）實施後所成立之
    協商，債務人有協商程序、更生程序及清算程序三者可供自
    行選擇，惟若債務人自行選擇適用自由、迅速、經濟之協商
    程序，而非後二者，則債務人已然行使其實體處分權而成立
    類似民法上和解關係，並屬業行使其程序處分權，以清理債
    務，故債務人即應受該成立之協議之拘束，不得任意改用更
    生或清算之法院裁判上之債務清理程序，以避免司法資源及
    程序權之濫用，此與債清條例施行前之協商，債務人別無其
    他更生途徑可供選擇之情形不同，既兩者之立法基礎、性質
    、協商背景顯然迥異，自應作不同處理。因此，在判斷是否
    有不可歸責於己之事由致履行協商顯有重大困難之情形時，
    自應分別以觀，亦即於債清條例實施後，債務人明知其收入
    扣除必要費用後，不足以清償協商之還款條件，卻仍答應該
    協商條件，嗣後無法繼續履行協商條件之情形，不應認屬不
    可歸責之事由。查本件協商係成立於債清條例施行後，而抗
    告人之收入扣除必要費用後，雖稍稍不足以清償協商之還款
    條件，然僅差距數百元，業如上述，揆諸前開說明，自難認
    屬不可歸責於己之事由。抗告人復自陳其收入狀況目前並無
    變動，此外，抗告人並未提出有何其他不可歸責於己之事由
    之證據，難認聲請有理。
四、綜上所述，抗告人之主張及其所提事證，無從認定其嗣後毀
    諾，有因不可歸責於己之事由致履行協商條件顯有重大困難
    之情事存在，故原裁定駁回其更生之聲請，並無不當。抗告
    意旨指摘原裁定不當，求予廢棄，為無理由，應予駁回。
五、據上論結，本件抗告為無理由，依消債者債務清理條例第15
    條，民事訴訟法第495 條之1 第1 項、第449 條第1 項、第
    95條、第78條，裁定如主文。
中    華    民    國    99    年    3     月    3     日
                  民事第三庭  審判長法  官  朱耀平
                                    法  官  何君豪
                                    法  官  吳金芳
右正本證明與原本無異。
本裁定不得再抗告。
中    華    民    國    99    年    3     月    3     日
                                    書記官  陳昭綾

司法院資訊處製作；財團法人民間司法改革基金會備份。
